【裁判字號】    89,台上,7612
【裁判日期】    891214
【裁判案由】    偽造有價證券等
【裁判全文】
最高法院刑事判決                              八十九年度台上字第七六一二號
    上  訴  人  甲○○
右上訴人因偽造有價證券等案件，不服台灣高等法院台中分院中華民國八十七年十月
七日第二審判決（八十六年度上訴字第一八八二號，起訴案號：台灣台中地方法院檢
察署八十四年度偵字第五○、六九四八號），提起上訴，本院判決如左：
    主  文
原判決撤銷，發回台灣高等法院台中分院。
    理  由
本件原判決認定上訴人甲○○因已判刑確定之林棍勇積欠其債務，竟與林棍勇基於共
同概括犯意之聯絡，推由林棍勇於民國八十三年七月間，至苗栗縣苑裡車站，以新台
幣（下同）二萬五千元之代價，與綽號「劉仔雄」之不詳姓名成年男子，基於共同犯
意之聯絡，由林棍勇提供照片，由綽號「劉仔雄」之男子換貼林棍勇照片，共同變造
林榮富之身分證。並基於概括之犯意，由林棍勇於同年七月間，在台中市不詳處所，
委由不知情之人偽刻林榮富印章三顆，並由林棍勇持該變造身分證、偽刻之印章，連
續於八十三年八月三十一日、同年九月七日，以偽造林榮富之署押、印文方式，偽造
支票存款開戶申請書或支票存款往來約定書，分別持向彰化商業銀行水湳分行、中國
農民銀行中港分行、台灣銀行水湳分行冒用林榮富名義提出申請並獲准開設支票存款
帳戶，隨即連續於八十三年九月六日、同年九月十二日、同年九月二十三日、同年十
月八日、同年十月二十六日，復以偽造林榮富之署押、印文方式，冒用林榮富名義偽
造支票領取證，持以向上開銀行行使領取空白支票，計三百七十五張。得手後，二人
又共同意圖行使之用之概括犯意，均交由上訴人偽造簽發林榮富名義之支票，並提示
而使之兌現，以製造交易假象培養信用，二人並約定將來繼續領得之支票，由林棍勇
分得其中六成，上訴人分得其中四成，再各自販賣上開帳號人頭支票牟利。其等偽造
行使上開銀行之林榮富支票，詳如原判決附表二、三、四所示遭退票之支票，合計為
一百七十一張，總金額合計為四千八百二十萬三千九百八十元，而詳如原判決附表五
、六、七所示已兌現之支票，合計則為九十五張，總金額合計為八百一十四萬二千三
百九十八元等情。因而維持第一審論處上訴人以共同連續意圖供行使之用，而偽造有
價證券罪刑之判決，駁回上訴人及其配偶張賴碧連在第二審之上訴，固非無見。
惟查：(一)事實審法院所認定之事實，與所採之證據，不相適合，即屬證據上理由矛盾
，其判決當然為違背法令。原判決事實欄認定：上訴人於八十三年十月二十六日偽造
林榮富印文一枚，偽造支票領取證，持以行使向中國農民銀行中港分行領取票號00
00000號至0000000號支票一百張云云（見原判決第二頁倒數第四行以下
），然上訴人始終否認有此犯行，辯稱：是一位劉先生向伊拿印章領的等語（見原審
卷第一宗第七十七頁反面），而林棍勇就此或稱：該次支票是上訴人領的云云（見一
審訴字卷第八頁、十四頁），或稱：是伊領的云云（見同上一審卷第五十五頁反面）
，或稱：伊不知係何人領的云云（見一審訴緝卷第二十四頁、原審卷第一宗第一四○
頁反面），前後供述不一，已難信其何者所述為真。但證人即中國農民銀行中港分行
職員楊金池於原審調查時已明確結證稱：「（八十三年十月二十六日又向你們領了一
百張支票，是誰領的﹖）我要來開庭之前，我有翻過行內之資料，是一位姓『曾』的
小姐領的。」、「（整個過程有沒有看過剛剛在庭上的甲○○﹖）沒有看過。」等語
（見原審卷第一宗第一四三頁正、反面），且卷附中國農民銀行中港分行之領取支票
登記簿影本，亦明載上開一百張支票係由「曾瑞枝」領取（見同上原審卷第一五四頁
）。是依上開證人楊金池之供述及支票登記簿所載，前開一百張支票顯非上訴人所領
取，原判決事實認定係上訴人偽造林榮富之支票領取證所領取，核與卷內證據不相適
合，自有證據上之理由矛盾。(二)有罪之判決書對於被告有利之證據不採納者，應說明
其理由，為刑事訴訟法第三百十條第二款所明定。故有罪判決對於被告有利之證據不
予採納，復未說明其理由，於法自屬有違。原判決認定：林棍勇於八十三年九月二十
三日偽造林榮富之支票領取證，持以向台灣銀行水湳分行行使領取票號000000
0號至0000000號支票二十五張，得手後均交由上訴人偽造簽發林榮富名義之
支票云云（見原判決第三頁第二行以下），對此亦為上訴人所否認（見原審卷第一宗
第一四三頁反面），而林棍勇雖於法務部調查局台中市調查站、檢察官偵查及一審調
查時均供承：伊領得之林榮富支票皆交予上訴人培養信用云云（見偵字第五○號卷第
四頁反面、二十九頁反面；一審訴字卷第十七頁反面），但其嗣於原審審理時則又到
庭結證稱：「（另於八十三年九月七日又以同樣方法到台灣銀行水湳分行偽造林榮富
的支票戶﹖）對。共領了二十五張支票，這部份的支票甲○○不知道，我沒有給他，
我自己培養信用，後來跳票，這二十五張我又繳回台銀。」、「（為何今天所說的與
以前所說的不一樣﹖）因為之前我被收押，甲○○就把票賣出去，我心生不滿，所以
才說對他不利的話。」等語（見原審卷第一宗第一四一頁），依此林棍勇之證言，其
並未將台灣銀行水湳分行所領取之空白支票交予上訴人偽造使用。原判決對此攸關上
訴人有無本部分偽造有價證券犯行之有利於上訴人之證據資料，未說明不予採信之理
由，顯有理由不備之違法。(三)本件上訴人與林棍勇共同偽造文書持向上開各銀行開立
林榮富之支票存款戶，再偽造林榮富之支票領取證持向各該銀行領取林榮富之空白支
票後加以偽造行使，其目的係欲藉以販賣牟利，此業為上訴人、林棍勇所供認，且上
訴人亦坦承渠已有販賣林榮富的支票情事（見原審卷第一宗第六十三頁、同卷第二宗
第七頁反面），另上訴人所偽造林榮富之支票發票日亦有至八十四年八月二十三日者
（見原判決第三十頁）。而台灣台中地方法院檢察署移送原審併辦部分係指：上訴人
為圖不法之利益，自八十四年三月間起向李顯堂等人頭支票集團份子購買人頭支票對
外販售，計有四千餘張等情（見併案之台灣台中地方法院檢察署八十六年度偵字第九
一九二號卷第十二頁），而證人林世宗又供承其係向上訴人購得人頭支票轉售（見原
審卷第一宗第一四二頁），而林世宗因此販賣人頭支票復經台灣高等法院台中分院以
八十五年度上訴字第二五四二號刑事判決判處共同連續幫助意圖為自己不法之所有，
以詐術使人將本人之物交付罪刑，該判決亦認定該等其所販售之人頭支票有係變造國
民身分證向金融單位開戶領得者（見原審卷第一宗第九十五頁）。是無論上訴人係先
行購入該等偽造之人頭支票再轉售林世宗等人圖利，或係先與林棍勇共同偽造文書向
銀行開戶領取空白支票加以偽造後再行出售牟利，就其行使偽造有價證券販賣人頭支
票藉以牟利而言，上訴人前後所為，似係基於同一目的，且本案之犯罪時間，又似係
自八十三年七月間起至八十四年八月間止，與該併辦案件之犯罪時間係自八十四年三
月間起，兩案之犯罪時間又相互重疊，則上訴人於本案及併案中先後多次行使偽造有
價證券之犯行，是否基於同一概括犯意所為﹖該併辦案件能否與本案併為審判﹖即有
再詳加調查審認之必要。上訴意旨指摘原判決不當，非無理由，應認原判決有撤銷發
回更審之原因。
據上論結，應依刑事訴訟法第三百九十七條、第四百零一條，判決如主文。
中      華      民      國    八十九    年     十二     月     十四     日
                              最高法院刑事第十一庭
                                  審判長法官  陳  炳  煌
                                        法官  陳  正  庸
                                        法官  陳  世  雄
                                        法官  吳  信  銘
                                        法官  徐  文  亮
      右正本證明與原本無異
                                              書  記  官
中      華      民      國    八十九    年     十二     月    二十一    日


司法院資訊處製作；財團法人民間司法改革基金會備份。
